ACORDAO-COMPLETO-2497477

ACÓRDÃO 13406/2021 ATA 32/2021 - PRIMEIRA CÂMARA

VISTOS, relatados e discutidos estes autos de representação a respeito de possíveis irregularidades ocorridas no pregão eletrônico (PE) 02/2021 sob a responsabilidade do Instituto Federal do Espírito Santo - Campus Aracruz (IFES Campus Aracruz) .
ACORDAM os Ministros do Tribunal de Contas da União, reunidos em sessão do Plenário, ante as razões exposta pelo Relator em:
9.1. com fundamento no art. 235, parágrafo único, art. 237, parágrafo único, do Regimento Interno e no art. 103, § 1º, da Resolução - TCU 259/2014, não conhecer da presente representação;
9.2. considerar prejudicado, por perda de objeto, o pedido de medida cautelar formulado pela interessada;
9.3. arquivar os autos, após ciência aos interessados.

Representação a respeito de possíveis irregularidades ocorridas no pregão eletrônico (PE) 02/2021.

Primeira Câmara

Instituto Federal de Educação, Ciência e Tecnologia do Espírito Santo.

3. Interessados/Responsáveis: não há.

13.1. Ministros presentes: Benjamin Zymler (na Presidência), Walton Alencar Rodrigues (Relator), Vital do Rêgo e Jorge Oliveira.
13.2. Ministro-Substituto presente: Augusto Sherman Cavalcanti.

WALTON ALENCAR RODRIGUES

Trata-se de representação a respeito de possíveis irregularidades ocorridas no Pregão Eletrônico 2/2021 sob a responsabilidade do Instituto Federal do Espírito Santo - Campus Aracruz (IFES Campus Aracruz) , pelo valor de R$ 0,9670 por unidade, resultando em um valor máximo global a ser pago pela unidade jurisdicionada de R$ 2.134.927,12 (peça 7) .
O objeto da contratação é a prestação de serviços de administração, gerenciamento e controle de frota com implantação e operação de sistema informatizado e integrado, via internet, com tecnologia de pagamento por meio de cartão magnético, em rede credenciada, com fornecimento de combustíveis, manutenção preventiva e corretiva para atender demanda do IFES Campus Aracruz e demais campi do IFES (peça 2) .
A representação limitou-se a apontar como indício de irregularidade a exigência de Capital Circulante Líquido (CCL) ou Capital de Giro de, no mínimo, 16,16% do valor estimado para a contratação, o que, segundo o representante, revela-se superior à previsão legal e aos precedentes do TCU. Alega que tal exigência não se adequa ao objeto licitado e compromete a competitividade e a obtenção da proposta mais vantajosa.
Consigna que recente decisão da 1ª Câmara deste Tribunal, contida no Acórdão 8.982/2020, de relatoria do Ministro-Substituto Weder de Oliveira, confirma sua tese, contrária à exigência feita pela unidade jurisdicionada. De acordo com aquela decisão, a exigência feita nos moldes observados no presente processo somente se justifica nas hipóteses de prestação de serviços continuados com dedicação de mão de obra exclusiva. Nas hipóteses de ausência de dedicação de mão de obra exclusiva, a exigência precisa ser justificada no processo administrativo da licitação. A mesma justificativa também precisa ser apresentada nas hipóteses de serviços de natureza não continuada ou por escopo. 
Alega, ainda, que a Instrução Normativa - Seges/MP 5/2017 estabelece, igualmente, que, somente nas contratações de serviços continuados com dedicação exclusiva de mão de obra, a Administração pode fazer tal exigência.
Segundo a Selog, após análise da descrição do objeto do certame, onde se incluem os aludidos serviços mais o fornecimento de combustível e de cartões magnéticos, percebe-se não estar incluso o fornecimento de mão de obra exclusiva, conquanto se trate de prestação de serviços continuados. 
Conclui a unidade instrutiva que a licitação trata de prestação de serviços de natureza continuada, sem mão de obra exclusiva, e que caberia ao Tribunal ouvir a UJ para que explanasse sobre os motivos para fazer tal exigência, bem como que explicasse o pequeno número de concorrentes e, por fim, se teria havido levantamento prévio das empresas com potencial de prestar os serviços objeto do certame.
Em sua peça inicial, o representante não apresenta pedido de adoção de medida cautelar, mas a Selog aventa tal possibilidade. 
Inicialmente, cabe ressaltar que o objeto da representação em questão deve ser analisado no contexto do que prevê o art. 103 da Resolução-TCU 259/2014:
No art. 103, § 1º, do referido normativo, ficou estabelecido que: 
§1° O exame de admissibilidade abordará a competência do Tribunal sobre o assunto, a legitimidade do autor, a suficiência dos indícios e a existência de interesse público no trato da suposta ilegalidade apontada.
Ao compulsar as peças dos autos, observa-se que a representação atende aos requisitos que dizem respeito à competência do TCU e à legitimidade do autor. Contudo, haja vista que a unidade instrutora não identificou indícios de sobrepreço ou superfaturamento e tampouco de que os procedimentos questionados pela representante tenham ensejado prejuízos ao Erário não se vislumbra a existência de interesse público no trato da falha/impropriedade apontada e nem de suficiência dos indícios.
O Acórdão 8982/2020-TCU-Primeira Câmara, citado pela representante e que fundamentaria seu argumento, não fez determinação ao ente jurisdicionado, dando-lhe, tão somente, ciência da exigência irregular. Tal fato demonstra que a irregularidade, de que ora se trata, é de menor relevância, pois, de outra forma, seria necessariamente objeto de determinação.
Ademais, quanto a uma possível restrição de concorrência, não restam evidências nos autos que permitam fazer inferências conclusivas sobre essa questão. Pelo contrário, o percentual de desconto alcançado pelo pregão em análise, de 3,3%, superou a taxa de desconto que vinha sendo praticada no contrato antes vigente pela UJ, de 2,9% (peça 8) , demonstrando razoável êxito do pregão.
Dessa forma, ao se considerar o baixo risco de dano ao Erário, a insuficiência de indícios e a consequente falta de interesse público, entende-se não ser função do TCU atuar na defesa de interesses privados do licitante junto à administração contratante, sob pena de representar avanço indevido nas atribuições que são próprias do Poder Judiciário ou da unidade jurisdicionada. 
Sendo assim, considerando que não cabe a este Tribunal atuar como mais uma instância recursal do certame licitatório ora analisado, defendendo interesses meramente privados, conclui-se que a representação não deve ser conhecida e a medida acautelatória, por perda de objeto, deve ser considerada prejudicada.

não há.

Não atuou.

REPRESENTAÇÃO. LICITAÇÃO. IFES CAMPUS ARACRUZ. AUSÊNCIA DE INTERESSE PÚBLICO. NÃO CONHECIMENTO. CIÊNCIA. ARQUIVAMENTO.

REPRESENTAÇÃO (REPR)

Secretaria de Controle Externo de Aquisições Logísticas (Selog).

Trata-se de representação a respeito de possíveis irregularidades ocorridas no Pregão Eletrônico 2/2021 sob a responsabilidade do Instituto Federal do Espírito Santo - Campus Aracruz (IFES Campus Aracruz) , resultando em um valor máximo global a ser pago pela unidade jurisdicionada de R$ 2.134.927,12 (peças 7) .
O objeto da contratação é a prestação de serviços de administração, gerenciamento e controle de frota com implantação e operação de sistema informatizado e integrado, via internet, com tecnologia de pagamento por meio de cartão magnético, em rede credenciada, com fornecimento de combustíveis, manutenção preventiva e corretiva para atender demanda do IFES Campus Aracruz e demais campi do IFES (peça 2) .
Já foram assinados contratos de prestação de serviços em decorrência da homologação do certame. Os contratantes foram os campi de Itapina, de Colatina e de Barra, todos do IFES. Conquanto já assinados os contratos, ainda não haviam sido feitas as aquisições dos serviços objeto do certame até a data da instrução da unidade instrutiva.
O representante alega, em suma, a título de indício de irregularidade, a aplicação da exigência de Capital Circulante Líquido ou Capital de Giro pelo mínimo de 16,16% do valor estimado para a contratação, arguindo, portanto, ser este percentual superior à previsão legal e aos precedentes do TCU.
Apresenta, ainda, conforme o Acórdão 8982/2020-TCU-Primeira Câmara, de relatoria do E. Ministro-Substituto Weder de Oliveira - que a exigência feita no edital somente se justificaria nas hipóteses de prestação de serviços continuados com dedicação de mão de obra exclusiva, o que não é o caso do presente certame.
Isso posto, a matéria em questão deve ser analisada em consonância com o capítulo XI da Resolução-TCU 259/2014, que versa sobre o encaminhamento das denúncias e representações no âmbito desta Corte de Contas.
No art. 103, § 1º, do referido normativo, ficou estabelecido que: 
§1° O exame de admissibilidade abordará a competência do Tribunal sobre o assunto, a legitimidade do autor, a suficiência dos indícios e a existência de interesse público no trato da suposta ilegalidade apontada.
A representação objeto destes autos atende aos requisitos que dizem respeito à competência do TCU e à legitimidade do autor. Porém, não há elementos suficientes que permitam concluir pela existência de interesse público no trato da ilegalidade apontada nem pela suficiência dos indícios.
Preliminarmente, o Acórdão de Relação 8.982/2020-TCU-1ª Câmara, citado pelo representante, não fez determinação ao ente jurisdicionado, dando-lhe, tão somente, ciência da exigência irregular. Tal fato demonstra que a irregularidade de que ora se trata é de menor relevância, pois, de outra forma, seria necessariamente objeto de determinação:
1.7. Determinações/Recomendações/Orientações:
1.7.1. dar ciência à Superintendência Regional de Administração/Ministério da Economia no Estado do Rio de Janeiro, com fundamento no art. 9º, II, da Resolução TCU 315/2020, sobre as seguintes impropriedades/falhas, identificadas no Pregão Eletrônico 7/2020, de forma a evitar a sua materialização, tendo em vista o estágio inicial dos atos referentes ao certame:
1.7.1.1. a exigência contida no item 9.10.5.1 do edital, para fins de qualificação econômico financeira das empresas no certame, de possuir capital circulante líquido ou capital de giro de, no mínimo, 16,66% do valor estimado da contratação, conforme disposto nos itens 11.1 e 11.2 do Anexo VII-A da IN 5/2017 - MP, é adotada como regra nos certames para prestação de serviços continuados com dedicação de mão de obra exclusiva, devendo ser justificada no processo administrativo da licitação quando se tratar de serviços de natureza continuada sem dedicação de mão de obra exclusiva, ou serviços de natureza não continuada ou por escopo, demonstrando ter sido estabelecida considerando as peculiaridades do objeto e principalmente defendendo o percentual adotado.
Quanto a uma possível restrição de concorrência, não restam evidências nos autos que permitam fazer inferências conclusivas sobre essa questão. Pelo contrário, o percentual de desconto alcançado pelo pregão em análise, de 3,3%, superou a taxa de desconto que vinha sendo praticada no contrato antes vigente pela UJ, de 2,9% (peça 8) , demonstrando razoável êxito do pregão.
Ademais, a unidade instrutora em seu relatório ressalta, ainda, não ter identificado indícios de sobrepreço ou superfaturamento e tampouco de grave risco de lesão ao Erário.
Não há, nesse sentido, indícios de que os procedimentos questionados pela representante tenham ensejado prejuízos ao Erário, razão pela qual não se justifica a alocação dos limitados meios fiscalizatórios do TCU com vistas à apuração dos fatos trazidos à colação pela representante.  
Dessa forma, entendo não ser função do TCU atuar na defesa de interesses privados do licitante junto à administração contratante, sob pena de representar avanço indevido nas atribuições que são próprias do Poder Judiciário ou da unidade jurisdicionada. 
Sendo assim, considerando que não cabe a este Tribunal atuar como mais uma instância recursal do certame licitatório ora analisado, defendendo interesses meramente privados, entendo que a representação não deve ser conhecida e a medida acautelatória, por perda de objeto, deve ser considerada prejudicada. 
Ordeno, por fim, que seja dada ciência desta decisão à representante e ao Instituto Federal do Espírito Santo - Campus Aracruz (IFES Campus Aracruz) .
TCU, Sala das Sessões, em 14 de setembro de 2021.
WALTON ALENCAR RODRIGUES 
Relator